【裁判字號】    96,重上更(二),21
【裁判日期】    971118
【裁判案由】    侵權行為損害賠償
【裁判全文】
臺灣高等法院臺南分院民事判決  96年度重上更(二)字第21號
上訴人即原告  甲○○
訴訟 代 理人  賴鴻鳴  律師
              黃俊達  律師
              莊信泰  律師
上訴人即被告  台灣糖業股份有限公司台南區處
法定 代 理人  丙○○
上訴人即被告  乙○○
共        同
訴訟 代 理人  葉天祐  律師
上列當事人間侵權行為損害賠償事件，兩造對於中華民國八十九
年七月十七日臺灣臺南地方法院第一審判決（八十八年度重訴字
第三五號）自各提起上訴，判決後由最高法院第二次發回，本院
於九十七年十一月四日言詞辯論終結，判決如下：
      主      文
原判決關於命上訴人乙○○、台灣糖業股份有限公司台南區處連
帶給付超過新台幣伍佰萬仟佰拾壹元本息部分，及該部分
假執行之宣告，暨訴訟費用（確定部分除外）之裁判均廢棄。
上廢棄部分，上訴人甲○○在第一審之訴及假執行之聲請均駁回
。
上訴人乙○○、台灣糖業股份有限公司台南區處其餘上訴駁回。
上訴人甲○○之上訴駁回。
第一、二審及發回前第三審訴訟費用（確定部分除外），由上訴
人乙○○、台灣糖業股份有限公司台南區處連帶負擔十分之六，
餘由上訴人甲○○負擔。
原判決准上訴人甲○○供擔保得假執行之金額，變更為新台幣壹
佰陸拾陸萬柒仟元；准上訴人台南區處、乙○○供擔保免假執行
之金額變更為新台幣伍佰萬仟佰拾壹元。
      事  實  及  理  由
一、本件上訴人台灣糖業股份有限公司（下稱台糖公司）新營廠
    ，因公司內部組織調整，其業務已移由台南區處接管，台南
    區處現任經理為丙○○乙情，此有台灣糖業公司台南區處九
    十七年九月二十二日南新資字第０九七０００二八三七號函
    在卷（本審卷第一四六頁）可參；台糖公司因內部組織調整
    ，新營廠業務已移交由台南區處接管，其法定代理人並已變
    更，上訴人台糖公司台南區處（以下簡稱台南區處）聲明承
    受訴訟（本審卷第一四八頁），核無不合，應予准許。
二、按不變更訴訟標的，而補充或更正事實上或法律上之陳述者
    ，非為訴之變更或追加，此參民事訴訟法第二百五十六條規
    定至明；查：本件上訴人甲○○於原審起訴主張之損害項目
    及金額分別為：醫藥費新台幣（下同）四十三萬七千一百
    九十元、慰撫金一百萬元、增加生活費用四百七十六萬
    三千三百九十九元、喪失勞動能力六百零三萬四千九百七
    十二元，合計共一千二百二十三萬五千五百六十一元；經原
    審、本院上訴審、更一審迭次為上訴人甲○○部分勝訴、部
    分敗訴之判決後，上訴人甲○○就其不利部分，並未全部聲
    明不服。嗣本件由最高法院第二次發回更審後，上訴人甲○
    ○在本審主張之損害項目及金額則為：醫藥費四十九萬五
    千五百七十六元、慰撫金一百萬元、增加生活費用四十
    六萬九千四百五十二元、喪失勞動能力六百零三萬四千九
    百七十二元，合計共八百萬元等語（參見本審卷第九二頁至
    第九四頁、第一四五頁）。上訴人甲○○主張之上開損害中
    ，除慰撫金及喪失勞動能力之損害金額仍然維持不變外，其
    餘就醫藥費及增加生活用之損害金額則有更正，惟其聲明請
    求上訴人台南區處、乙○○連帶賠償之總額為八百萬元，並
    未超過歷審聲明請求之金額。是上訴人甲○○在本審主張之
    損害項目及金額，雖與歷審之主張者略有不同，核係基於同
    一侵權行為所生請求權，所為更正事實及法律上之陳述；上
    情，並為上訴人台南區處、乙○○所不爭執（參見本審卷第
    一四五頁），依首開說明，上訴人甲○○在本審所為上開損
    害項目及金額之更正，並非訴之追加或變更，先予敘明。
三、上訴人甲○○主張：被上訴人乙○○與原審同案被告吳義宏
    均為被上訴人台南區處之受僱人，分別擔任台南區處接管業
    務前之新營廠所有小火車內燃機（下稱小火車）之車長及司
    機。民國八十六年二月五日下午二時四十五分許，吳義宏、
    乙○○在台南縣柳營鄉人和村五六號台糖公司新營副產加工
    廠（下稱新營副產加工廠）內，執行職務操控小火車拖運卸
    貨完畢之空車廂時，原應注意使用牽引機牽引卸貨完畢後之
    空車廂至空車線軌道時，應待牽引機停機後將鋼索掛鉤取下
    ，始得聯結小火車拖運空車廂；詎吳義宏、乙○○竟疏未注
    意牽引機牽引至空車線軌道時，最後一節空車廂之鋼索尚未
    取下，即發動小火車行駛拖運空車廂，致當時在新營副產加
    工廠內擔任勞務作業現場管理工作之伊，遭斷裂之鋼索擊中
    ，伊並因此受有外傷性腦損傷併左側大腦顱內出血、硬膜下
    出血、合併右側肢體癱瘓及構音困難及兩側大腿骨幹骨折、
    左側遠端尺骨骨折等重大傷害。伊因乙○○過失不法侵害，
    受有：醫藥費四十九萬五千五百七十六元、增加生活需
    要（即自八十六年二月五日起至九十七年二月五日止之看護
    費用）四十六萬九千四百五十二元、喪失勞動能力損害六
    百零三萬四千九百七十二元、精神慰藉金一百萬元，合計
    共八百萬元之損害；台南區處係乙○○之僱用人，就乙○○
    因執行職務所為之不法侵害行為，應同負連帶賠償責任。爰
    依侵權行為損害賠償法律關係，求為命台南區處、乙○○連
    帶給付八百萬元及按法定利率計算利息之判決；原審判決台
    南區處、乙○○應連帶給付部分固無不合，惟就駁回伊其餘
    請求部分，則尚有未洽。並聲明：(一)原判決駁回伊請求台南
    區處、乙○○再連帶給付二百零五萬九千七百二十三元本息
    部分廢棄。(二)上廢棄部分，台南區處、乙○○應再連帶給付
    二百零五萬九千七百二十三元，及自原審起訴狀繕本送達翌
    日起至清償日止，按週年利率百分之五計算之利息（即請求
    總額八百萬元本息）。(三)台南區處、乙○○之上訴駁回。(四)
    第一、二審及發回前第三審訴訟費用由台南區處、乙○○負
    擔【上訴人甲○○就：請求乙○○、台南區處連帶給付逾
    上開金額部分、請求原審共同被告吳義宏應連帶給付部分
    ，經原審及本院前審判決敗訴後均已確定，不在本院審理範
    圍】。
四、上訴人台南區處、乙○○則以：渠並無過失。本件事故係因
    現場承包貨物裝卸、搬運工作之承攬人永峰機械工程行（下
    稱永峰行）所屬負責操作牽引機之人員未將掛鉤卸下，及甲
    ○○違反道路交通安全規則第一百三十五條第二款之規定，
    擅自進入鐵道內追趕火車自陷危險而發生。伊所屬新營副產
    加工廠為定作人，承攬人因執行承攬事項而不法侵害他人之
    權利，定作人並未有何過失之指示，依民法第二百二十四條
    及第一百八十九條規定，並無將責任歸於台南區處之理。縱
    認上訴人乙○○與有過失，惟永峰行係甲○○之父林春忠所
    經營，該行工作人員之過失行為，應視同甲○○與有過失，
    伊亦得依民法第二百十七條、第二百二十四條主張減免賠償
    金額。又甲○○尚能從事輕中度工作，並非已喪失百分之百
    的勞動能力；其自八十六年三月二十六日起即可自行活動、
    走路、照顧自己，並無受看護之必要，其主張受有增加生活
    需要之損害，顯屬無據；此外甲○○請求之精神慰撫金額亦
    過高等情詞，資為抗辯。並聲明：(一)原判決關於渠等敗訴部
    分廢棄。(二)上廢棄部分，甲○○在第一審之訴及假執行之聲
    請均駁回。(三)甲○○之上訴駁回。(四)第一、二審及發回前第
    三審訴訟費用由甲○○負擔。(五)如受不利判決願供擔保，請
    准宣告免為假執行。
五、上訴人甲○○主張：乙○○與原審同案被告吳義宏均為台糖
    公司台南區處之受僱人，分別擔任台南區處接管業務前之新
    營廠所有小火車之車長及司機。於八十六年二月五日下午二
    時四十五分許，吳義宏、乙○○在新營副產加工廠內，執行
    職務操控小火車拖運卸貨完畢之空車廂時，因最後一節空車
    廂之鋼索尚未取下，即發動小火車行駛拖運空車廂，伊為避
    免危險發生，自後追趕該已發動之小火車欲前往通知吳義宏
    、乙○○。嗣伊追至南側軌道時，牽引機之鋼索突然斷裂，
    擊中伊腦部，致伊受有外傷性腦損傷併左側大腦顱內出血、
    硬膜下出血、合併右側肢體癱瘓及構音困難及兩側大腿骨幹
    骨折、左側遠端尺骨骨折之重大傷害等情，有上訴人甲○○
    提出而為上訴人台南區處、乙○○所未爭之國立成功大學附
    設醫院（下稱成大醫院）診斷證明書、重大傷病免自行部分
    負擔證明卡附卷（原審卷第七頁至第十頁）足憑。其次，上
    訴人乙○○因上開行為涉有過失傷害罪嫌，經台南地檢署以
    八十六年度營偵字第一０八一號提起公訴後，因被害人甲○
    ○逾期為告訴之表示，由刑事法院判決公訴不受訴在案並已
    確定者，並經本院依職權調閱上開刑事偵審卷宗（含台南地
    院八十七年度交易字第一九號、台南高分院八十八年度上易
    字第九四０號）核閱無誤，堪認上訴人甲○○之上開主張為
    真實。
六、上訴人甲○○另主張：本件事故之發生，應由上訴人乙○○
    負侵權行為損害賠償之過失責任，伊並無過失等語，則為上
    訴人台南區處、乙○○所否認，並以上情置辯；是本件事故
    發生之原因及責任歸屬為何？上訴人甲○○是否與有過失？
    其過失比例為何？上訴人甲○○得請求上訴人台南區處、乙
    ○○連帶賠償之金額為何？厥為本件訴訟首要審究之爭點。
七、查：
（一）新營副產加工廠與台灣鐵路管理局貨運服務總所台南貨運
      服務所（下稱台南貨運所）訂立物料運輸合約，就台糖公
      司柳營站物料運輸事宜之裝卸、搬運、押運、包裝、整理
      、代僱工人等有關工作委託台南貨運所承攬辦理。台南貨
      運所就其中砂糖物料、飼料原料等運輸、貨物裝卸、搬運
      、包裝及整理等作業另外委託訴外人永峰行再承攬施作，
      雙方並訂立運輸勞務承攬書等情，此有上揭「物料運輸合
      約」（參見本院上訴卷第八八頁至九一頁）、「運輸勞務
      承攬書、台糖公司新營副加工廠函、工作安全教導紀錄表
      （參見台南地院八十七年度交易字第一九號刑事卷第二八
      頁、第二九頁、第三五頁、第三六頁─另行影印附於本審
      卷第一六四頁至第一六八頁）可參。
（二）原審共同被告即事故發生當日之小火車司機吳義宏，於台
      南地檢署八十六年六月四日訊問時到場供陳：「我照車長
      （按即乙○○）之指示開車。鋼索是卸完玉米後用來拖空
      車用，空車拖在一起連結後，鋼索應該拆下，再將列車連
      結，不料有一條拖空車之鋼索本應拆下，結果沒有拔下，
      車長未注意到，即指示我開車，我開車後鋼索斷裂，鋼索
      打傷甲○○，甲○○在危險區」等語；上訴人乙○○則供
      陳：「我是車長，指揮列車之運轉。（為何未注意鋼索未
      拔下？）因鋼索在後面，我曾問旁邊工人卸貨完否，他說
      卸完了，我即指揮開車；鋼索都由卸貨之人拔下」等語（
      參見台南地檢署八十六年度營偵字第一０八一號偵查卷第
      一六頁反面、第一七頁─另行影印附於本審卷第一七０頁
      至第一七二頁）。此外證人即台糖公司新營總廠之車長蕭
      文財於刑事法院審理時亦到場供證：「伊與乙○○是一樣
      的職務，負責台車連結及載運。鋼索是廠商操作，我們只
      負責連結，看交流道，未行駛之前看車下有無障礙物」等
      語（參見台南地院八十七年度交易字第一九號刑事卷第五
      七頁─另行影印附於本審卷第一七四頁）；另證人即台南
      貨運所經理王忠信於刑事法院審理時亦結證：「現場操作
      工作轉包給永峰行，負責玉米卸貨工作。整個工作流程是
      火車過來駛至下貨現場，鋼索是固定貨車卸貨。我們貨運
      所工作只是將重車貨卸下來。他們要拖走時一定要確認鋼
      索是否已取下，巡視車體安全是他們應該做的」等語明確
      （參見上揭刑事一審卷第六八頁至第六九頁反面─另行影
      印附於本審卷第一七八頁至第一八０頁）。至於證人即永
      峰行負責人林春忠於原審法院履勘現場時則到場證述：「
      事故發生當日是我小女兒及女婿在重車線那邊操作，拆卸
      鍊條是我們責任」等語明確（參見原審卷第七三頁、第七
      四頁）。
（三）又，台糖公司新營副產加工廠之廠區內，在牽引機座旁之
      牆上懸掛有「鋼索牽引機操作程序」公示牌，警示：「１
      ．．．。２、牽引機運轉時，鋼索之張力特大，操作人員
      必須遠離鋼索，以免因鋼索斷損或掛鉤脫落時，鋼索彈擊
      造成人員傷害。．．．。４牽引機停機後，即放下鋼索掛
      鉤，切記不可在未停機之狀況下接近鋼索或企圖卸下掛鉤
      。．．。」者，此亦有現場照片附於上揭偵查卷第三二頁
      ─另行影印附於本審卷第一六九頁）可參。
（四）綜參上開各情：
    (1)本件事故之發生，係擔任小火車車長、司機之乙○○與吳
      義宏於八十六年二月五日下午二時四十五分許，在新營副
      產加工廠內操控小火車拖運卸貨完畢之空車廂時，最後一
      節空車廂之鋼索尚未取下，乙○○即指揮吳宏義發動小火
      車行駛拖運空車廂；經上訴人甲○○在場發現上情後，因
      急欲通知吳義宏、乙○○，乃進入小火車鐵道內自後追趕
      。嗣甲○○追至南側軌道時，牽引機之鋼索突然斷裂，彈
      擊甲○○腦部，致甲○○因而受有外傷性腦損傷併左側大
      腦顱內出血、硬膜下出血、合併右側肢體癱瘓及構音困難
      之重大傷害者，已如上述，且為兩造不爭執之事實。
    (2)上訴人乙○○於本件事故發生時，係小火車之車長，參照
      證人蕭文財證述：車長之職責為台車之連結及載運，未行
      車前，應看車下有無障礙物等語，併上訴人乙○○亦自陳
      ：「我是車長，指揮列車之運轉。」等語以觀，堪認擔任
      小火車車長之乙○○，負有指揮調度小火車之行進、停止
      ，併確保車體四周環境之行車安全之職責至明。
    (3)其次，新營副產加工廠之廠區內，有關物料運輸之裝卸、
      搬運事宜，係由台南貨運所交付永峰行再承攬，而由永峰
      行人員實際負責物料卸貨工作，永峰行人員對於物料卸貨
      後，並應負責將牽引空貨車廂之鋼索卸除者，並經證人即
      永峰行負責人林春忠證述明確；益見永峰行之現場人員對
      於本件事故發生時，對於卸除空車廂鋼索之事務，亦有應
      行注意之義務。
    (4)至於牽引貨車廂之鋼索，於使用中因產生之張力甚大，相
      關人員原應避免靠近，以免因鋼索斷損或掛鉤脫落時，鋼
      索彈擊而造成損傷。苟將鋼索一端予以固定，再經強力拉
      扯，勢將發生鋼索斷裂之結果，此係一般眾所週知之常情
      ，並為事故發生現場之牆上所懸掛「鋼索牽引機操作程序
      」公示牌警示之重要注意事項，足見在場作業之相關人員
      應已事前知悉上情者，亦堪肯認。
    (5)本件事故之發生，係因小火車所拖運空車廂之最後一節車
      廂上之鋼索未取下，致鋼索經強行拉扯而斷裂時，彈擊上
      訴人甲○○頭部而肇禍。訴外人永峰行之現場工作人員對
      於已卸貨之空車廂，負有即時卸除鋼索之注意義務，其等
      應注意且並無不能注意情事，竟疏未注意，而未即時卸除
      鋼索，任令小火車將空車廂逕行拖離，應負過失之責。至
      於上訴人乙○○係小火車之車長，亦負有指揮調度小火車
      之行進、停止，併確保車體四周環境之行車安全之注意義
      務，於本件事故發生時，原應注意檢查車體四週，以確認
      鋼索是否確已卸除，且按當時情形並無不能注意情事，乃
      竟僅憑現場工作人員報稱已卸貨完畢，疏未注意即通知司
      機員開車，其過失之責，亦委無可辭。再者，上訴人甲○
      ○係永峰行之安全衛生管理員，負責廠房內安全衛生管理
      工作，惟不包括卸除及確認卸除貨車掛鉤責任者，為兩造
      不爭執之事實（參見本審卷第一一八頁、第一一九頁）；
      其在現場發現上情，急欲通知小火車司機員及車長時，原
      應注意避免靠近鋼索，以免鋼索斷裂時，遭彈擊而受傷，
      且按當時情形並無不能注意情事，乃因一時情急不加深思
      ，即冒然進入小火車鐵道內自後追趕，致因鋼索斷裂彈擊
      而肇致本件事故發生。綜此，堪認訴外人永峰行之現場工
      作人員、上訴人乙○○及上訴人甲○○等，均應就本件事
      故之發生同負過失之責。
    (6)本件事故發生之相關責任事項，經原審法院囑託成大研究
      發展基金會鑑定結果雖認：「乙○○、新營糖廠、永峰行
      與甲○○，均應為本件事故負擔過失責任」等語，此有該
      基金會八十八年三月九日（八八）成大研基建字第二九０
      號函附鑑定書，及八十八年七月一日（八八）成大研基建
      字第九五一號函附鑑定書在卷（參見原審卷第三三頁至第
      三四頁、第七七頁至第九五頁）可佐；惟新營糖廠（原有
      業務已移交台南處接管）既係乙○○之僱用人，難認其本
      身對本件事故之發生，有何過失行為，乃鑑定報告竟認定
      新營糖廠應另負百分之二十之過失責任者，顯非可採。上
      開鑑定報告既有如上之重大瑕疵，所為上開鑑定報告即難
      憑採。
    (7)本院審酌本件事故之發生，肇因於小火車之車長乙○○於
      指揮小火車行駛前，並未確實查核空車廂上之鋼索是否已
      卸除，即逕行通知司機員開車，加上負責卸除鋼索之永峰
      行人員亦未確實盡責將鋼索卸除，併上訴人甲○○貿然闖
      入鐵道，自後追趕小火車之緣故，已如上述。惟上訴人乙
      ○○及永峰行之現場人員就檢查空車廂上鋼索是否已卸除
      乙事，原係其等應盡之職責；且依序檢查，逐一核對者並
      非難事，在時間上亦無急迫情事，苟其等確實盡責，應可
      從根本上防杜本件事故之發生。至於上訴人甲○○因事出
      突然，為避免鋼索斷裂造成人員或財產之損傷，而起意自
      後追趕小火車，雖亦有應注意而未注意之過失之責；然衡
      情，一般人處於同樣之時間緊迫情況下，多數亦不及深思
      而有自後追趕小火車之舉措。是本件事故之發生，雖應由
      乙○○、永峰行現場人員、甲○○同負過失責任，惟參照
      上情，足認上訴人乙○○及訴外人永峰行人員應負之注意
      程度較大，至於上訴人甲○○其所負注意程度較小；就本
      件事故發生之過失責任比例分配，應由乙○○及訴外人永
      峰行人員同負十分之七之過失責任，由上訴人甲○○負十
      分之三之過失責任者，較符實情而堪肯認。
八、再按數人共同不法侵害他人權利者，連帶負損害賠償責任。
    受僱人因執行職務，不法侵害他人權利者，由僱用人與行為
    人連帶負損害賠償責任，民法第一百八十五條第一項前段、
    第一百八十八條第一項前段分別定有明文。至按民事上之共
    同侵權行為（狹義的共同侵權行為，即加害行為）與刑事上
    之共同正犯，其構成要件並不完全相同，共同侵權行為人間
    不以有意思聯絡為必要，數人因過失不法侵害他人之權利，
    苟各行為人之過失行為，均為其所生損害共同原因，即所謂
    行為關連共同，亦足成立共同侵權行為，依民法第一百八十
    五條第一項前段之規定，各過失行為人對於被害人應負全部
    損害之連帶賠償責任者，並經最高法院著有六十七年台上字
    第一七三七號判例可資參照；查：本件事故之發生，係因訴
    外人永峰行人員疏未注意將已卸貨完成之空車廂取下牽引之
    鋼索掛鉤；上訴人台南區處之受僱人乙○○於執行職務時，
    亦疏未注意確實核對空車廂之鋼索是否取下，即通知小火車
    司機開車；上訴人甲○○則因乍見上情，為避免危害之發生
    ，未及深思即冒然進入鐵道內，致遭斷裂之鋼索擊中，而受
    有外傷性腦損傷併左側大腦顱內出血、硬膜下出血、合併右
    側肢體癱瘓及構音困難及兩側大腿骨幹骨折、左側遠端尺骨
    骨等傷害，已如上述，堪認上訴人乙○○及訴外人永峰行人
    員之過失行為，與上訴人甲○○之過失行為，同為本件事故
    發生之共同原因，且與上訴人甲○○所受上開傷害間並有相
    當因果關係；依首開說明，即應由上訴人乙○○與訴外人永
    峰行人員對於上訴人甲○○負連帶賠償責任。又，上訴人甲
    ○○僅就上開損害賠償之連帶債務人之一乙○○請求為全部
    給付者，核與民法第二百七十三條第一項規定亦無不合。從
    而，上訴人甲○○主張：上訴人乙○○係上訴人台南區處之
    受僱人，於執行職務時因過失不法侵害伊身體法益，致伊受
    有損害，應由上訴人台南區處、乙○○負連帶賠償責任，洵
    屬有據。
九、第按因故意或過失，不法侵害他人之權利者，負損害賠償責
    任。不法侵害他人之身體或健康者，對於被害人因此喪失或
    減少勞動能力或增加生活上之需要時，應負損害賠償責任。
    又不法侵害他人之身體、健康、名譽、自由、信用、隱私、
    貞操，或不法侵害其他人格法益而情節重大者，被害人雖非
    財產上之損害，亦得請求賠償相當之金額，民法第一百八十
    四條第一項前段、第一百九十三條第一項、第一百九十五條
    第一項前段分別定有明文。次按慰藉金之賠償以人格權遭受
    侵害，使精神上受有痛苦為必要，至其核給之標準固與財產
    上損害之計算不同，惟非不可斟酌雙方身分、資力與加害程
    度，及其他各種情形核定相當之數額（最高法院五十一年台
    上字第二二三號判例參照）。本件事故之發生，應由上訴人
    台南區處、乙○○連帶負損害賠償責任者，既如上述，爰就
    上訴人甲○○請求之項目及金額逐次審酌於後：
（一）醫療費四十九萬五千五百七十六元部分：
      上訴人甲○○主張其因本件事故受有如上傷害，合計支出
      必要之醫療費用為四十九萬五千五百七十六元者，業據其
      提出而為上訴人台南區處、乙○○所不爭，總金額合計共
      五十萬四千零六元之成大醫院保險醫療費用證明、成大醫
      院收據，及收費明細在卷（參見原審卷第一一頁至第一四
      頁、第二四一頁至第二九八頁）為證，上開費用經扣除伙
      食費八千四百三十元後，其餘四十九萬五千五百七十六元
      部分，均屬於必要之醫療費用者，此亦有成大醫院八十八
      年十二月二十三日成附醫事字第一一０九三號函在卷（
      原審卷第三三六頁至第三三八頁）足憑；即上訴人台南區
      處、乙○○對於上訴人甲○○請求上開醫療費用時，亦陳
      明：「有單據的部分均承認」等語（參見本審卷第一一九
      頁），核係不爭執之意。則上訴人甲○○請求上訴人台南
      區處、乙○○連帶賠償醫藥費四十九萬五千五百七十六元
      ，即無不合。
（二）增加生活需要之看護費部分：
      上訴人甲○○主張其因本件事故受有傷害，且因頭部手術
      後，頭部左側遭切除而罹患癲癇，並伴有右側肢偏癱、言
      語失用、兩側股骨骨折，若無人照顧，恐有不測。自八十
      六年二月五日起至九十七年二月五日止（其餘保留），有
      由他人看護必要。以每月四千七百二十六元計算，合計共
      四十六萬九千四百五十二元之看護費用，係增加之生活需
      要等語；惟查：
    (1)按親屬代為照顧被害人之起居，固係基於親情，但親屬看
      護所付出之勞力並非不能評價為金錢，雖因二者身分關係
      而免除被害人之支付義務，惟此種基於身分關係之恩惠，
      自不能加惠於加害人。故由親屬看護時雖無現實看護費之
      支付，仍應認被害人受有相當於看護費之損害，得向加害
      人請求賠償，始符公平原則（最高法院九十四年度台上字
      第一五四三號判決要旨參照）。
    (2)上訴人甲○○因本件事故受有兩側骨幹骨折、右側股骨頭
      骨折、左側尺骨骨折、左側額葉顱內出血等傷害；於八十
      六年二月五日至成大醫院入院診治，於八十六年三月二十
      六日出院；其後於骨科門診治三次，於八十六年九月五日
      再次入院，於同年月十一日出院者，此參卷附之診斷證明
      書（原審卷第七頁）自明。其次，甲○○因頭部外傷，右
      額部腦出血，術後癲，尚可自行活動、走路、照顧自己
      。亦可從事輕中度工作，並未達完全喪失語言或行動能力
      ，約喪失百分之三十勞動力。八十六年九月五日再度手術
      ，是因為由床上跌下所致，和同年二月九日之手術有因果
      關係，因手術後骨折未癒合，手術處股骨較弱、較易骨折
      。甲○○自八十六年三月二十六日出院後，可自行照顧自
      己生活，不須特殊看護者，並有成大醫院八十八年九月三
      十日（八八）成附醫病歷字第八二一０號函、同年十月二
      十二日（八八）成附醫病歷字第八九六七號函，及各附病
      患診療資料摘錄表在卷（原審卷第一九八頁、第一九九頁
      、第二０二頁、第二０三頁）可參。此外，本院前審囑託
      中國醫藥大學附設醫院於九十五年三月十七日鑑定上訴人
      甲○○身體現況結果為：「病人為一頭部外傷患者，合併
      雙腿及右上臂骨折，九年前曾接受開顱術及骨折內固定術
      ，術後留有癲之後遺症。目前狀況：神智清醒，但判斷
      力及認知有障礙，記憶力減退，語言含糊不清，不易溝通
      ，有溝通上障礙。可以自己照顧自己，但社會行為退縮，
      無法終身從事任何工作」者，此亦有鑑定報告在卷（本院
      更一審卷第一九三頁）可按。
    (3)基上，上訴人甲○○因本件事故受有如上之傷害，雖因此
      造成術後癲癇，而須終生服藥，惟其發生率約一至二月一
      次，但可用藥物改善者，此有成大醫院八十八年十二月二
      十日（八八）成附醫字第一一０八０號函附診療資料摘錄
      表（原審卷第三二四頁、第三三五頁）可佐；參以成大醫
      院及中國醫藥大學附設醫院於九十五年三月十七日鑑定結
      果，均認上訴人甲○○已可自行照顧自己等語，且證人即
      上訴人甲○○之母林吳麗華於原審亦證述：「吃飯、上廁
      所、洗澡等事皆由他自己來，但有時發生癲癇時，須有人
      身邊幫忙照顧」等語（參見原審卷第一八七頁）以觀，堪
      認上訴人甲○○雖因罹患癲癇，且伴有右側肢偏癱、言語
      失用、兩側股骨骨折，惟仍可自行照顧自己日常作息所需
      至明。其次，看護之目的乃在於照顧病患之日常基本生活
      必需，例如梳洗，吃飯，上下廁所等等個人飲食、衛生之
      基本生活起居，無法獨力完成之事項者是；至於因罹患癲
      癇，固然因無法預期何時發生，可能造成日常生活上困擾
      ，惟仍與病患因此非由他人照顧，無法獨力完成個人之飲
      食、衛生基本生活起居事項者不同；上訴人甲○○主張自
      八十六年二月五日起至九十七年二月五日止，均有由他人
      看護必要云云，其中自八十六年三月二十六日出院後之部
      分，即嫌無據。
    (4)綜此，上訴人甲○○因本件事故受有如上之傷害，其傷勢
      不輕，堪認其自八十六年二月五日起至同年三月二十六日
      止之五十日住院期間，及自八十六年九月五日起至同年月
      十一日止之七日住院期間，確有由他人從旁協助照料日常
      生活起居之看護必要。本院參酌台南市住院病患家事服務
      職業工會所屬看護工，每小時費用為一百元，日夜班為二
      十四小時者，有卷附該工會八十八年十月二十二日（八九
      ）南市住工總字第二五號函（原審卷第四六二頁）可佐；
      上開看護費用之計算，對照台灣地區一般醫療院所定價格
      行情，尚稱合理；則本件上訴人甲○○得請求看護費用之
      期間為五十七日，其得請求之看護費用為十三萬六千八百
      元（計算公式：2,400元×57天= 136,800元），逾此之請
      求，即嫌無據。
（三）減少勞動能力之損失部分：
    (1)按身體或健康受侵害，而減少勞動能力者，其減少及殘存
      勞動能力之價值，不能以現有之收入為準，蓋現有收入每
      因特殊因素之存在而與實際所餘勞動能力不能相符，現有
      收入高者，一旦喪失其職位，未必能自他處獲得同一待遇
      ，故所謂減少及殘存勞動能力之價值，應以其能力在通常
      情形下可能取得之收入為標準，最高法院著有六十一年台
      上字第一九八七號判例可資參照。
    (2)上訴人甲○○因本件事故受有兩側骨幹骨折、右側股骨頭
      骨折、左側尺骨骨折、左側額葉顱內出血等傷害，經治療
      後遺存頭部外傷，顱內左額部出血併發失語症，口語表達
      有問題，無法清楚與人溝通，右側腿長較左側腿短四公分
      ，行走不便，無法從事長時間站立及負重工作等情，此參
      卷附之診斷證明書、勞工保險殘廢診斷書（參見原審卷第
      七頁、第二二三頁至第二二四頁）自明。
    (3)又，成大醫院八十八年九月三十日（八八）成附醫病歷字
      第八二一０號函（原審卷第一九八頁、第一九九頁），雖
      認：「上訴人甲○○並未達完全喪失語言或行動能力，約
      喪失百分之三十勞動力」等語，惟上開認定係依據甲○○
      局部遺存頑固神經症狀，加上部分癲癇所為之判定乙情，
      此參卷附成大醫院八十八年十二月二十日（八八）成附醫
      字第一一０八０號函附診療資料摘錄表（原審卷第三二四
      頁、第三三五頁）亦明。是成大醫院上開函示意見所為之
      判定，並未考量諸如：甲○○口語表達有問題，無法清楚
      與人溝通，右側腿長較左側腿短四公分，行走不便，無法
      久站等足以影響工作能力等事項，難認係周延、妥適。上
      揭成大醫院函示意見既有如上之欠缺，要難逕為上訴人甲
      ○○減少勞動能力之認定依據。
    (4)其次，上訴人甲○○之神智清醒，但判斷力及認知有障礙
      ，記憶力減退，語言含糊不清，不易溝通，有溝通上障礙
      。可以自己照顧自己，但社會行為退縮，無法終身從事任
      何工作者，為本院前審囑託中國醫藥大學附設醫院於九十
      五年三月十七日鑑定上訴人甲○○身體之現況（參見本院
      更一審卷第一九三頁），已如上述；參照成大醫院於八十
      八年四月二十八日出具之「勞工保險殘廢診斷書」，亦診
      斷：「甲○○右側腿長較左側短四公分，以致行走不便，
      無法從事長時間站立及負重工作。其頭部外傷併發失語症
      ，以致口語表達有問題，和他人溝通有障礙」；勞工保險
      局因此以甲○○符合「勞工保險殘廢給付標準表」第七等
      級，其殘廢後已不能繼續工作，函請填具退保申報表辦理
      退保，俾便發給勞工保險給付等情，此亦有卷附之勞工險
      局八十八年七月二十二日八八保給字第六０二七八五五號
      函及勞工保險殘廢診斷書（原審卷第一二一頁、第一二二
      頁）可參。上揭中國醫藥大學附設醫院所為鑑定報告，與
      勞保局因成大醫院出具診斷書而認定上訴人甲○○已無法
      繼續工作者，兩相一致，所為鑑定及認定意見，同堪信採
      。上訴人甲○○據以主張其因本件事故受有傷害，已致完
      全喪失勞動能力者，核與實情相符，應堪採信。
    (5)上訴人台南區處、乙○○雖抗辯：中國醫藥大學附設醫院
      之鑑定意見，既認甲○○具有自我照顧能力，卻又認完全
      喪失勞動能力，顯有矛盾之處云云；惟自我照顧能力乃指
      對於吃飯、睡覺、洗澡等日常生活行為，不須他人之幫助
      可自己完成，而勞動能力尚須具有能與他人溝通之社會行
      為，是勞動能力與自我照顧能力顯有程度上之差異至明。
      上訴人台南區處、乙○○之上開抗辯，委無足採。
    (6)此外，上訴人甲○○係六十一年九月十七日生，此有戶籍
      謄本乙份在卷（原審卷第一五頁）可參；其於八十六年二
      月五日本件事故發生時，年滿二十四歲又四月，迄至依九
      十七年五月十四日修正公布勞動基準法第五十四條規定之
      強制退休年齡六十五歲時止，尚有三十年又八月有餘，上
      訴人甲○○主張其喪失勞動能力之損害，應計算至其年滿
      六十歲之日止者，既在其得請求範圍內，即無不合。
    (7)又，上訴人甲○○主張其原係從事勞力工作，且有駕駛負
      荷重在一公噸以上堆高機操作及吊升五公噸以上固定式起
      重機操作技術者，固據其於原審提出之結業證書四紙在卷
      （參見原審卷第一七頁、第一八頁）為證；然上開證書僅
      證明上訴人甲○○曾參與訓練班之訓練而已，至於上訴人
      甲○○並未提出已有受僱駕駛堆高機司機資格之相關證照
      ，其空言主張應以每年收入三十三萬三千元計算其喪失勞
      動能力之損害者，即嫌無據。惟上訴人甲○○於本件事故
      發生前，係受僱於永峰行擔任安全人員者，為兩造不爭執
      之事實，參照其於八十三年度確有收入者，並有其提出之
      扣繳憑單二紙足憑（參見原審卷第一六頁），益見上訴人
      甲○○於本件事故發生前確有工作能力至明。其因本件事
      故發生而受傷致完全喪失勞動能力，迄至其年滿六十歲之
      日止，自得按行政院發布實施之基本工資，請求喪失勞動
      能力之損害。從而：
      就八十六年二月五日起至八十六年十月十五日止，合計
        共八個月又十一天部分，參照行政院八十五年八月三十
        一日發布實施之基本工資為每月一萬五千三百六十元、
        每日五百十二元者，則上訴人甲○○此部分之勞動能力
        損失為：十二萬八千五百十二元（計算式：【15,360元
        ×8月】＋【11天×512元】＝128,512元）。
      就八十六年十月十六日起至九十六年六月三十日止，合
        計共一百十六個月又十五天部分，參照行政院八十六年
        十月十六日發布實施之基本工資為每月一萬五千八百四
        十元、每日五百二十八元者，則上訴人甲○○此部分之
        勞動能力損失為：一百八十四萬五千三百六十元（計算
        式：【15,840元×116月】＋【15天×528元】＝1,845,
        360元）。
      就九十六年七月一日起至九十七年十一月四日本院言詞
        辯論終結時止，合計共十六個月又四天部分，參照行政
        院九十六年六月二十二日發布實施之基本工資為每月一
        萬七千二百八十元，每小時為九十五元，折合每日為七
        百六十元者，則上訴人甲○○此部分之勞動能力損失為
        ：二十七萬九千三百六十元（計算式：【17,280元×16
        月】＋【4天×720元】＝279,360元）。
      自九十七年十一月五日起至年滿六十歲即一百二十一年
        九月十七日止，合計共二十三年十月又十三天，折合為
        二百八十六．四月；參照行政院於九十六年六月二十二
        日公布自同年七月一日起：修正基本工資為每月一萬七
        千二百八十元者，則經依霍夫曼式計算法扣除期前利息
        後，於本院言詞終辯論終結時，上訴人甲○○得請求之
        勞動能力損失為三百二十六萬二千零八元【月別5/12%
        複式霍夫曼計算法（第一個月不扣除中間利息），其計
        算式為：[17280*188.00000000（此為應受扶養286月之
        霍夫曼係數）+17280*0.39999*（189.00000000-000.00
        000000）]=3,262,008元（小數點以下四捨五入）】
      合計上訴人甲○○因本件事故，受有喪失勞動能力損失
        為五百五十一萬五千二百四十元（計算式：128,512元
        ＋1,845,360元＋279,360元＋3,262,008元＝5,515,240
        元。
（四）精神慰撫金部分：
      上訴人甲○○因本件事故受有如上之重大傷害，並致終生
      無法繼續工作，堪認其精神上受有莫大痛苦，其請求賠償
      慰藉金者，洵屬有據。本件上訴人台南區處係一國營事業
      ，其組織規模甚為龐大，至於上訴人乙○○係台南區處之
      受僱人，擔任小火車之車長者，為兩造不爭執之事實，堪
      認上訴人乙○○有相當程度之經濟能力。本院審酌上訴人
      甲○○原受有堆高機操作、勞工安全衛生管理及廢棄物清
      除技術等多項訓練結業，有卷附之結業證書可參，並參酌
      兩造之上開身分、地位、經濟能力、及上訴人甲○○所受
      上開傷害不輕，以致終身無法工作，更且因術後遺存癲癇
      症狀，不定時受癲癇發作之苦，堪信其所受痛苦甚深等一
      切情狀，認其請求非財產上之損害一百萬元者，尚屬相當
      ，應予准許。
（五）綜上，上訴人甲○○因本件事故所生之損害額為：醫療
      費四十九萬五千五百七十六元、增加生活需要之看護費
      十三萬六千八百元、喪失勞動能力損害五百五十一萬五
      千二百四十元、精神慰藉金一百萬元，合計共七百十四
      萬七千六百十六元。
十、上訴人台南區處、乙○○雖抗辯：本件事故完全係台南貨運
    服務所之使用人永峰行之過失所致，且定作人新營副產加工
    廠並未為任何過失指示，依民法第二百二十四條及第一百八
    十九條規定，要無將責任歸予新營糖廠之理云云；惟查：本
    件事故之發生，應由訴外人永峰行人員及上訴人乙○○，依
    民法第一百八十五條第一項前段規定，負共同過失不法之侵
    權行損害賠償責任；另由上訴人台南區處、乙○○依民法第
    一百八十八條第一項前段規定，同負連帶賠償責任者，已如
    上述。是本件上訴人甲○○係本於侵權行為損害賠償請求權
    為請求，應由上訴人乙○○與永峰行人員負共同過失不法侵
    害之損害賠償責任；至於上訴人乙○○與訴外人永峰行人員
    就本件損害賠償事件，究竟應各負多少之過失比例，核係其
    二人於受上訴人甲○○求償履行給付義務後，得否依民法第
    二百八十條規定，請求平均分擔義務之內部求償問題，要不
    影響其二人對外應對於上訴人甲○○負連帶賠償之責。上訴
    人台南區處、乙○○抗辯：上訴人甲○○係永峰行之使用人
    ，應承擔永峰程行之過失責任，且定作人新營副產加工廠亦
    未為任何過失指示，依民法第二百二十四條及第一百八十九
    條規定，要無將責任歸予台南區處之理云云，核係將上訴人
    甲○○本於侵權行為損害賠償法律關係所為之請求，與永峰
    行和台南貨運所，及新營副產加工廠間之承攬法律關係為相
    互混淆；其所為上開抗辯，委無足採。
十一、末按損害之發生或擴大，被害人與有過失者，法院得減輕賠
    償金額或免除之，民法第二百十七條第一項定有明文。本件
    事故之發生，應由上訴人乙○○負十分之七，上訴人甲○○
    負十分之三之過失責任，已如上述；爰依法減輕上訴人台南
    區處、乙○○連帶負擔之損害賠償金額十分之三。則上訴人
    台南區處、乙○○應連帶賠償上訴人甲○○之金額為：五百
    萬三千三百三十一元（7,147,616元×0.7＝5,003,331元）
    （元以下四捨五入）
十二、綜上所述，上訴人本於侵權行為損害賠償請求權，請求上訴
    人台南區處、乙○○連帶賠償五百萬三千三百三十一元，及
    自八十八年八月十六日原審準備書狀繕本送達翌日即八十八
    年八月二十二日（送達證書附於原審卷第一五六頁、第一五
    八頁）起至清償日止，按週年利率百分之五計算之利息範圍
    內為有理由，應予准許；逾此部分之請求，即非有據，應予
    駁回。
  (1)就上訴人甲○○請求之上開應准許部分，原審命上訴人台南
    區處、乙○○如數連帶給付，並依兩造聲請，酌定相當擔保
    金額為准、免假執行之宣告，於法均無不合，上訴人台南區
    處、乙○○上訴意旨聲明廢棄改判，為無理由。
  (2)就上訴人甲○○請求之不應准許部分：
    原審判命上訴人台南區處、乙○○連帶給付超過五百萬三
      千三百三十一元，及自八十八年八月二十二日起算法定利
      息部分，自有可議，上訴人台南區處、乙○○上訴指摘原
      判決此部分為不當，求予廢棄改判，為有理由，爰由本院
      予以廢棄改判如主文第二項所示。
    至於就上訴人甲○○其餘請求而不應准許部分，原審為上
      訴人甲○○敗訴判決（確定部分除外），及駁回該部分假
      執行之聲請，經核於法並無不合，上訴人上訴意旨聲明廢
      棄改判，則為無理由，應予駁回。
  (3)又本件命被上訴人連帶給付部分已有變更，爰依職權就原審
    判決供擔保為准免假執行金額，分別變更為如本判決主文第
    六項所示。
十三、本件事證已臻明確，兩造其餘攻擊防禦方法及舉證，核與判
    決結果不生影響，爰不一一論述。
十四、據上論結，上訴人甲○○之上訴為無理由，上訴人台南區處
    、乙○○之上訴為一部有理由，一部無理由，依民事訴訟法
    第四百五十條、第四百四十九條第一項、第七十九條、第七
    十八條、第八十五條第二項，判決如主文。
中    華    民    國    97    年    11   月    18     日
                  民事第三庭    審判長法  官  陳  光  秀
                                      法  官  曾  平  杉
                                      法  官  李  文  賢
上為正本係照原本作成。
如對本判決上訴，須於判決送達後20日內向本院提出上訴狀，未
表明上訴理由者，應於上訴後20日內，向本院提出理由書（須附
繕本）。依法應委任律師為訴訟代理人，始得上訴。
中    華    民    國    97    年    11    月    20    日
                                      書記官  劉  清  洪
【附記】
民事訴訟法第466條之1：
(1)對於第二審判決上訴，上訴人應委任律師為訴訟代理人。但上
  訴人或其法定代理人具有律師資格者，不在此限。
(2)上訴人之配偶、三親等內之血親、二親等內之姻親，或上訴人
  為法人、中央或地方機關時，其所屬專任人員具有律師資格並
  經法院認為適當者，亦得為第三審訴訟代理人。
民事訴訟法第466條之2：
  上訴人無資力委任訴訟代理人者，得依訴訟救助之規定，聲請
  第三審法院為之選任律師為其訴訟代理人。


司法院資訊處製作；財團法人民間司法改革基金會備份。
